【裁判字號】    89,上國,3
【裁判日期】    890920
【裁判案由】    國家賠償
【裁判全文】
臺灣高等法院高雄分院民事判決  八十九年度上國字第三號
    上  訴  人
    即被上訴人  交通部公路局第三區工程處
    法定代理人  乙○○
    訴訟代理人  周耀門律師
                李家鳳律師
                王伊忱律師
    右  一  人
    複  代理人  王恆正律師
    被  上訴人
    即  上訴人  甲○          .
    訴訟代理人  李慶榮律師
                孫守濂律師
右當事人間請求國家賠償事件，上訴人對於中華民國八十八年十二月九日臺灣高雄地
方法院八十八年度國字第十六號第一審判決提起上訴，本院判決如左：
      主      文
原判決關於駁回甲○後開第二項之請求暨訴訟費用之裁判均廢棄。
交通部公路局第三區工程處應再給付甲○新臺幣拾萬肆仟壹佰捌拾陸元及自民國八
十八年九月九日起，至清償日止，按週年利率百分之五計算之利息。
甲○其餘上訴及交通部公路局第三區工程處之上訴均駁回。
第一、二審訴訟費用由交通部公路局第三區工程處負擔十分之四，餘由甲○負擔。
      事      實
甲、上訴人即被上訴人交通部公路局第三區工程處（下稱第三區工程處）方面：
一、上訴聲明：
  (一)原判決不利上訴人第三區工程處部分廢棄。
  (二)右廢棄部分甲○在第一審之訴及假執行之聲請均駁回。
  (三)第一、二審訴訟費用由甲○負擔。
  答辯聲明：
  (一)對造上訴駁回。
  (二)上訴費用由上訴人負擔。
  (三)如受不利判決，願供擔保請准免予假執行。
二、陳述：
  上訴理由：
  (一)本件系爭所謂之坍陷處係於道路車道線外，緊鄰一．一公尺之排水溝處，顯並非
    供公共交通使用（道路交通安全規則第九十七條、九十八條參照），且該坍陷處
    實僅係表面上之柏油脫落，並無原審所認定之路基坍陷之事實，此觀事故現場照
    片亦明，因該處非供往來交通使用，自無影響交通安全之可言，故縱認本造未及
    時修補，亦難謂對系爭道路之保管有欠缺，公路修建養護管理規則第二十二條雖
    規定各級公路主管機關，對所屬公路應負責經常養護，保持各項工程之完整，遇
    有災害意外毀損，應迅速搶修，以維路線之暢通云云，該規定所謂工程之完整顯
    係指公路主管機關應使道路保持暢通之狀態，本件系爭道路並無損以致路線不通
    之情事，自無未保持工程之完整之情事可言，乃原審不察，遽認本造未保持系爭
    道路之完整性，對系爭道路之保管有欠缺云云，顯非的論。
  (二)退萬步言，縱認本造對系爭道路之管理有欠缺，該欠缺亦顯與官連起之死亡間無
    相當因果關係：
    1.對造主張，官連起係因機車右後輪陷入系爭所謂坍陷處而重心不穩摔落路旁水
      溝而死亡，即其死亡與系爭坍陷有相當因果關係，本造否認之，依法自應由對
      造對此有利於己之事實舉證以實其說。
    2.對造於原審起訴主張，官連起係為閃避他車而將車頭向右閃避，其機車「右後
      輪」因而陷入系爭長四公尺、寬０．五公尺之坑洞以致重心不穩掉落路旁水溝
      中云云，惟查本件官連起所駕駛之機車係自行改裝之重型三輪殘障機車，後二
      輪並改為全碟式煞車系統（參見證人官福興於原審10.7.言詞辯論筆錄），依
      卷附之事故現場圖以觀，官連起之機車僅其「左後輪」於路面上遺留有六．四
      公尺以上之煞車痕（因該煞車痕起點至終點之直線距離為六．四公尺，而該煞
      車痕係斜線），而其機車「左後輪」於煞車時距離水溝邊緣僅０．五公尺，其
      機車車寬亦為０．五公尺，換言之，官連起應係於行至距系爭所謂坍陷處二．
      四公尺處前即已煞車，斯時其機車「右後輪」早已經懸空於水溝上方，故僅其
      左後輪於路面上留下煞車痕，足證本件官連起於行至系爭所謂坍陷處前因駕駛
      失控而衝向路旁之水溝，而與系爭所謂坍陷並無任何關連，對造主張，本件官
      連起係因其右後輪陷入所謂坍陷無法拉起而摔落水溝云云，顯屬無稽，從而其
      主張官連起之死亡與系爭路肩坍陷有相當因果關係云云，自不足採。
    3.本件事故地點前方雖有一轉彎處，惟該轉彎處距離事故地點尚有近百公尺之筆
      直道路，二者並無緊鄰之事實，官連起行經系爭事故路段時，其視線自無因轉
      彎而受阻之可言，此有照片可稽（參見上證一號）；且事故地點所謂之坍陷處
      於路緣車道線外，並非於車道中，對往來交通亦不生妨礙，衡諸吾人生活經驗
      法則，官連起行經該處自無緊急煞車之必要。再由卷附事故調查報告表所繪之
      現場圖以觀，官連起之機車所遺留之煞車痕起點距離路邊之水溝有０．五公尺
      ，官連起之車寬依對造之主張亦為０．五公尺，而所謂之坍陷處僅係一因柏油
      脫落而形成之長四公尺、寬０．五公尺之路面，官連起所遺留之煞車痕長達六
      ．四公尺延伸至水溝而中斷，兩相比較，官連起之煞車痕顯較該坍陷處之長度
      為長，顯見官連起煞車痕起點處之路緣並無所謂坍陷之情形。又依事故現場圖
      及照片所示煞車痕係略呈弧形斜向水溝邊，起點距水溝邊為０．五公尺，則車
      子再往前滑行二點多公尺後，至水溝邊之距離即顯不及０．五公尺，斯時官連
      起機車右後輪應係懸空在水溝上方（此由事故現場圖煞車痕長度與滑行長度比
      例計算之自明），乃原審不察，竟認定官連起之機車緊急煞車後滑行二點多公
      尺因而陷於坍陷處無力駛出云云，顯屬謬誤，足見本件官連起之死亡與系爭所
      謂之坍陷並無任何關聯，實其於事故當時早已無法有效控制其機車行進之方向
      ，而斜向路旁水溝方向，至系爭所謂坍陷處時其右後輪車已經懸空於水溝上，
      方更無法有效控制其機車之行進。
    4.依據事故現場照片顯示，事故地點水溝上之石板遭撞損剝落，惟該處並未遺有
      任何血跡，足見官連起應非頭部撞到石板死亡，蓋人的頭部應不若石板堅硬，
      能否將石板撞損剝落已有可疑，撞到後更無不頭破血流之理，足見本件官連起
      係因機車失控撞到石板後，其本身因慣性向前飛出頭部著地而死亡，機車則向
      後摔倒於水溝中，此亦與其死因為顱內出血相符，原審認定官連起係因頭部撞
      到石板死亡云云，顯屬無稽。且若依原審之認定，官連起之機車係因右後輪陷
      入所謂之坍陷處而右傾滑入水溝，官連起並因而頭部撞及水溝上之石板死亡，
      則官連起頭部撞到右板受力後，應係向後倒於水溝中，焉有可能仍向前飛出倒
      於距離機車七．二公尺處之理？原審之認定顯與物理法則不符，洵無足取。
    5.退步言之，縱認本造未及時修補該所謂之坍陷而有管理之欠缺（本造仍否認之
      ），惟系爭所謂庂坍陷處係在車道線外之路緣，吾人於行進間若見到該所謂之
      坍陷處，因位在路緣，通常不會加以理會，或者充其量亦僅稍加閃避而行，均
      無因此發生滑落路旁水溝之結果之可能，且本件官連起係於行至該處前即已經
      不知何故緊急煞車，並偏離方向，因煞車不及衝撞摔入水溝中，其煞車不及致
      左輪經過所謂之坍陷處時，右輪早已經懸空於水溝上方（已如前述，茲不贅述
      ），足見其死亡係因機車撞到水溝上之石板，人因此飛出頭部著地所致，並非
      該所謂之坍陷所致，與本件對系爭道路之管理欠缺，顯無相當因果關係。
    6.況且，系爭路段因係山路，路旁即係排水用之一．一公尺寬之水溝，故速限僅
      三十公里，事故發生時係早上九點多，天氣晴朗，視線良好，並無不能注意車
      前狀況之情事，故縱系爭路緣有所謂之坍陷，亦為官連起所得注意及之，官連
      起若依規定速限於車道內行進，並隨時採取必要之安全措施（道路交通安全規
      則第九十四條參照），衡諸經驗法則，並無陷入所謂坍陷處之可能（況本件官
      連起之機車右後輪並無陷入所謂坍陷處），本件實係官連起無照駕駛未經許可
      之改裝車輛，並因操作不慎及未注意車前狀況而自己撞上水溝上之石板後，向
      前飛出頭部著地而發生，自與本件對系爭所謂之坍陷處保管是否有欠缺無相當
      因果關係。
    7.綜上，本件事故之發生顯係因官連起自己行車不慎失控撞及水溝上之石板所致
      ，與系爭所謂坍陷並無相當因果關係，且官連起係因慣性作用飛出致頭部著地
      死亡，並非撞及石板而死亡，於本件事故發生時其機車右後輪早已懸空於水溝
      上方，原審認定其機車右後輪陷入所謂之坍陷處云云，均與事證不符，顯有違
      誤。
  (三)再退萬步言，縱  鈞院認為本造依法應負損害賠之責任，原審認定本造應賠償對
    造五十二萬九千零七十二元，亦顯然過高：
    1.本件對造於原審主張受有殯葬費六十六萬零三百元之損害，並舉出估價單及收
      據為憑，本造否認其所提出之估價單形式及實質之真正，且估價單並非收據，
      自無以估價單認定對造受有該等損害，證人江仁德係證稱，殯葬費用係由官連
      起之兄弟所支出而非對造所支出，益證本件對造是否受有殯葬費用之損害要非
      無疑。況對造於提起本件訴訟前係向本造主張殯葬費之損害為二十萬元，嗣於
      提起本件訴訟竟主張為六十六萬零三百元，顯已前後自相矛盾。且官連起係火
      葬，生前並無工作，除非極盡鋪張，否則衡情亦不至於有六十六萬餘元之支出
      ，顯見對造於本件訴訟中主張之殯葬費用顯然虛偽不實並且過高！對造辯稱，
      請求國家賠償主張二十萬元係和解條件云云，惟對造當時係依法書面請求國家
      負損害賠償責任，而非和解又焉有和解條件之可言，其主張顯屬無稽！足見其
      於本件訴訟主張受有殯葬費用六十六萬零三百元之損害，前後不一，應非真實
      。
    2.且所謂殯葬費用係指收殮及埋葬之費用而言，最高法院判決向係認為祭獻牲禮
      費、樂隊費用、追悼超薦費、安置祿位費等費用均非必要，且核給殯葬費之金
      額尚應斟酌死者身份、地位、及經濟情況與實際上有無必要，本件對造所支出
      之花毛巾費、道士唸經費用八萬元、樂隊費用二萬一千六百元、電子琴一萬元
      等費用均非必要費用，應予以扣除，且殯葬費用項目中之工人費用一萬二千元
      亦顯非必要費用，祭品一萬八千元亦非必要費用，自應予以扣除，其他如靈堂
      及鐵架費用共計八萬元、紙房五萬元、庫錢六萬六千元、香燭五千元、骨罐及
      磁相費用共計二十萬元均顯然過高，自應予以扣減。
    3.又本件原審認定官連起每年仍有五十萬餘元之收入，本造仍否認之，且對造是
      否有受扶養之權利尚需視其是否不能維持生活而定，本件對造係官連起之母，
      為其直系血親尊親屬，其受扶養之權利雖不以無謀生能力為必要，惟仍須以不
      能維持生活為要件，本件對造既仍尚有其他財產足以維持生活，自無受扶養之
      權利，從而其請求上訴人賠償其扶養費用，顯無理由。
    4.本件原審酌定對造之精神慰撫金為四十萬元，本造認為斟酌一切情狀實仍太高
      ，自應再予以酌減之。
  (四)至於假設本造應負損害賠償責任，兩造之過失比例各應若干，查本件系爭坍陷長
    四公尺、寬約０．五公尺，係於道路車道線外之路肩處，且僅係柏油表面脫落，
    並非坑洞，被上訴人主張坍陷之深度深到機車無法拉出云云，亦顯非事實，而系
    爭坍陷既係在車道線外之路肩處，即非屬供公眾通行之處所，上訴人縱未予以修
    補，衡情亦不致發生交通事故。反觀本件官連起無照駕駛，且未依規定於車道線
    內行駛（道路交通安全規則第九十七條參照），更未注意車前狀況，隨時採取必
    要之安全措施並作隨時停車之準備（道路交通安全規則第九十三、九十四條參照
    ），上情均為被上訴人於原審所不爭，足見其對本件事故之發生實難辭其咎。至
    於事故發生時，官連起究否超速，系爭路段速限三十公里，此有上訴人於原審所
    提出之照片足證，官連起之機車於事故現場所遺留之左後輪之煞車痕長達六‧四
    公尺以上，換算其時速已在三十五公里以上，其超速之事實已至明，況且官連起
    機車之煞車痕並非僅六‧四公尺，而係在煞車不及撞上水溝上之石板後而告中斷
    ，其機車因慣性摔落水溝中，官連起則飛出倒於機車斜前方七‧二公尺處，足見
    官連起當時車速之快已絕非四十公里以下，被上訴人主張並未超速而無與有過失
    云云，顯與事實不符，自不足採，而由官連起一路煞車，均無法及時將其機車煞
    停，至撞及水溝上之石板始摔落水溝中，更足證本件事故之發生純係官連起自己
    行車不慎所致，與系爭道路上路緣之坍陷並無任何關聯，是其未依規定行駛及使
    用道路，始為本件事故發生之主因，其過失程度至少為百分之九十以上，甚至應
    負完全之責任，原審判決認為上訴人與官連起過失程度各為百分之五十，顯輕重
    失衝。
  答辯理由：
  本件對造上訴意旨無非謂，原審以官連起超速、及疏未注意車前狀況採取必要之安
  全措施及未依規定於車道內行駛等情，認定其對本件損害之發生過失程度為百分之
  五十，顯然輕重失衡而過重，且原審酌定上訴人之精神慰撫金為四十萬元，並因過
  失相抵而實際判准二十萬元，顯有不當云云，惟查：
  (一)本件官連起無照駕駛，且未依規定於車道內行駛、超速、並且未注意車前狀況隨
    時作停車之準備，此為上訴人所不爭，基此，官連起若依規定之速限於車道內行
    進，自不可能因煞車不及致其右後輪陷入車道外所謂之坍陷處無力駛出（關於此
    點被上訴人仍否認之），若依規定隨時警戒前方並作隨時停車之準備，更無因車
    道外之坍陷而掉落水溝，原審以此認定官連起對本件損害之發生與有過失，過失
    程度亦為百分之五十，係原審職權之行使，上訴人任加指摘，實無理由！更何況
    本件並無證據證明官連起係因駛進車道外之坍陷處而掉落水溝，而係因其車速過
    快，緊急煞車不及且車子失控而衝向路旁之水溝，被上訴人對本件損害之發生實
    無任何可歸責之處。
  (二)對造復主張，官連起並無疏未注意前方及隨時採取必要之安全措施之過失云云，
    惟查本件系爭所謂之坍陷處距離上訴人主張之大轉彎尚有近百公尺之筆直道路（
    參見被上訴人所提出之上訴理由中上證一號照片），原審認定之官連起之視線因
    受大轉彎之阻擋致無法及時發覺道路旁之坍陷云云，顯有錯誤，上訴人引據該錯
    誤之事實主張官連起有注意前方云云，洵無足取。又官連起若果有注意警戒前方
    ，衡情焉有於發現該所謂之坍陷後，未予以減速慢行，並作隨時停車之準備，且
    未保持於車道內行駛以避開車道線外之障礙，反而不知何故緊急煞車，並將車頭
    偏離朝路旁水溝之方向而去，益證官連起顯並未採取必要之安全措施，且若官連
    起已依規定注意前方，則由官連起緊急煞車以觀，適足證並不認為所謂之坍陷將
    影響其行車之安全，何況對造於原審係起訴主張官連起於行經系爭路段時，為閃
    躲系爭所謂之坍陷而將車頭往左行駛，嗣為閃躲後方來車又將車靠右云云，亦即
    其係主張官連起係為閃避後方來車，始緊急煞車並將車靠右行駛，於茲復主張其
    見到系爭所謂之坍落時已緊急煞車採取必要之安全措施云云，顯已前後自相矛盾
    ，自不足採，從而其主張原審判決認定官連起與有過失百分之五十顯屬過重云云
    ，洵無足取。
  (三)原審斟酌兩造之身份、地位及經濟能力等情而酌定慰撫金，而上訴人現年六十歲
    、並無工作，酌定慰撫金為四十萬元，實尚嫌過高，乃上訴人以因本件官連起與
    有過失因此實際僅能取得二十萬元之慰撫金而謂慰撫金過低，顯無理由。
三、證據：援用在原審之立證方法，並聲請向財政部財稅資料中心查詢甲○之財產資
    料。
乙、被上訴人即上訴人甲○方面：
一、上訴聲明：
  (一)原判決不利於上訴人甲○之部分廢棄。
  (二)右廢棄部分，被上訴人第三區工程處應再給付上訴人甲○新台幣一百二十五萬八
    千二百七十二元，及自民國八十八年九月九日起至清償日止，按年息百分之五計
    算之利息。
  (三)訴訟費用由被上訴人第三區工程處負擔。
  答辯聲明：
  對造上訴駁回。
二、陳述：除與原判決所載相同予以引用外，補稱：
  上訴理由：
  (一)本件原審雖謂兩造對於損害之發生，均有過失，惟查本造即上訴人甲○之子官連
    起縱有未注意車前狀況，及超速行駛等過失，其亦不過偶然行經該處而已，且為
    一般用路之人民，過失終究較輕，反觀系爭道路坍陷處，長達十二點八公尺，而
    深度又足使機動車輛之右輪陷入後無法駛出，其路基坍陷、柏油鬆脫之情形已甚
    為嚴重，實非一朝一夕所得形成，被上訴人第三區工程處即為系爭路段之管理機
    關，又為公法人，應盡之注意義務及善良管理人之責當較一般用路人民為高，詎
    料對造第三區工程處對於職務上管理之道路竟放任長期毀損嚴重而怠忽維修之責
    ，致肇本件車禍憾事，其過失程度絕對在百分之五十以上，而較偶然途經該處之
    死者官連起為高。原審疏未及此，僅以雙方均由過失為由，即謂過失程度各為百
    分之五十，對於雙方原因力之強弱與過失輕重等具體事實，則未予探究，換言之
    ，官連起縱有違規，何以過失程度不是百分之五、百分之十或百分之二十，而係
    百分之五十﹖原審判決既未審認，自有不備理由之違法，難昭折服。
  (二)況查被上訴人官連起行經系爭坍陷處前，已發現該處坍陷，並有採取煞車等安全
    之必要措施，理由如下：(一)系爭路段塌陷前路面上，有一長約六點四公尺之煞車
    痕，此有現場照片及警方繪製之交通事故調查報告表現場圖在卷可稽；(二)「依此
    觀之，自被害人官連起左後輪造成痕跡起始，其右後輪應尚未陷入水溝」、「內
    應足認被害人官連起行經前開道路大轉彎處，因視線遭受阻擋，未能發覺系爭地
    點道路邊緣之柏油有鬆脫、坍陷之現象，待轉彎完成後，驟然發現上開情形，遂
    緊煞車，惟因車輛煞車後之慣性作用，致機車仍繼續向前滑行，並於滑行二點多
    公尺後，機車右後輪陷入坍陷處，復參酌被害人官連起機車煞車痕之中間處較寬
    略向左偏，而整條均為平滑之弧線，顯見被害人官連起於右後輪陷入坍陷處後，
    隨即欲將車輛向左行駛，將右後車輪駛出坍陷處，惟因坍陷處過深，致被害人官
    連起無力將右後輪自坍陷處駛出，導致機車向右傾斜滑入水溝：：：」、「再者
    ，被害人官連起左後輪之現場煞車痕長六點四公尺，並延伸至坍陷處始消失，顯
    被害人官連起之機車於掉入水溝前仍未煞住，煞車痕因輪胎陷入坍陷處而中斷：
    ：：撞擊前被害人官連起既已煞車，現場煞車痕長達六點四公尺，並延伸至道路
    坍陷處而中斷」等事實，並為原審所是認（原判決第十二頁第七行、第二十行；
    第十頁第一行以下；第十八頁第十四行）。官連起於發覺系爭路旁坍陷處時，即
    已緊急煞車，於右後車輪陷入後，又極力欲將車輛向左駛，此情既為原審所認定
    ，足見其確有注意車前狀況，且已採取防止危險發生之必要措施，否則於坍陷處
    前之煞車痕豈有六點四公尺之尺﹖詎料原審同時卻又認為官連起有未注意車前狀
    況及未採取必要安全措施而違反道路交通安全規則第九十四條第三項規定之情形
    ，其判決不無理由矛盾。
  (三)本件上訴人甲○為被害人官連起之母，平日與被害人共同生活，僅因對造第三區
    工程處之怠忽職責，即與愛子驟然天人永隔，且官連起摔入水溝後，因撞擊力過
    強，猶彈起陳屍於距離機車七公尺遠之處，死狀亦甚為悽慘，有警方所攝現場照
    片在卷可查，上訴人已六旬，卻須承受此等喪子噩耗，精神上之悲痛，自非金錢
    所得衡比，故請求慰藉金一百萬元，豈有過高可言﹖原審竟認本造之請求尚嫌過
    高，予以減為四十萬元，於生命權之保護，殊嫌不足。法院斟酌慰撫金額之多寡
    ，足以窺知該社會對生命權重視之程度，我國已晉入已開發國家之列，尤其交通
    事故頻發之際，法院就被害家屬慰藉金之判決更具社會教育之意義（司法院9.
    七二院臺廳一字第０五一九三號函釋）。本件被害人因對造之疏盡職責，即枉
    送性命一條，原審就母親之精神慰藉金，卻僅諭准二十萬元，衡諸社會現況，顯
    不相當，有與現實社會脫節之感。
  (四)本件原審另以，依事故現場煞車痕長達六點四公尺，且被害人官連起並因撞擊力
    過強、彈起而陳屍在距離機車七公尺遠等情推之，當時被害人之車速顯已超過四
    十公里以上，屬超速行駛，對於車禍之發生，顯然與有過失云云，而認被上訴人
    之賠償金額應予減輕云云。惟按「行車在：：：郊外慢車道上時速不得超過四０
    公里」、「輕型機車踏車在市區道路速不得超過三０公里、郊外道路時速不得
    超過四０公里」，此為道路交通安全規則第九十三條第一項第二、三款所明定。
    系爭路段在高雄縣六龜鄉○○區道路，並非市區，有現場照片在卷可稽，並為被
    上訴人所自認，依上規定，速限應僅四０公里。次按道路若為瀝清（柏油）乾燥
    路面時，由車輛之煞車距離加計路面之摩擦係數研判：
    1.在一年內之新築道路上，煞車距離五‧六公尺者；在一至三年之道路上，煞車
      距離六‧四公尺者；在三年以上道路，煞車距離六‧九公尺者，其車速應均為
      每小時三五公里。
    2.在一年內之新築道路，煞車距離七‧四公尺者；在一年至三年之道路上，煞車
      距離八‧四公尺者；在三年以上道路，煞車距離九公尺者，其車速均應為每小
      時四０公里。此有省交通處5.12.交道字第一九九０二號函附之「汽車煞車距
      離、行車速度及道路摩擦係數對照表」可資參佐。本件系爭路段為柏油道路，
      事故發生當天氣候良好，路面乾燥，有現場照片在卷可證。而被害人官連起行
      經系爭路段時，發現該坍塌凹陷之處，遂緊急煞車，而於路面留有長六點四公
      尺之煞車痕，此為原審所是認，並有警方所製之現場圖可佐；而官連起之煞車
      距離既僅六點四公尺，則不論系爭路段之修築年限，參諸上述對照表，官連起
      之車速均未超過每小時四０公里之速退。至於官連起本人於機車摔入水溝後彈
      至七公尺遠處陳屍，應係其右後車輪深陷坍塌處之後，催加油門企圖左轉將車
      自坍塌處拉起不成，機車撞及水溝上之石板發生慣性作用始生之結果，而非其
      原先之車速超速所致。原審失察，遽認官連起之車速在四０公里以上，而認上
      訴人亦應負百分之五十比例之過失責任，實欠允洽。
  (五)原審另認被害人官連起行駛於道路外緣，有未依規定行車之過失云云。惟查，官
    連起並非因自始駛出路面邊緣始生本件車禍；況依道路交通安全規則，關於汽車
    行駛車道應遵守之規則係規定於第九十七條、九十八條，關於機器腳踏車應行駛
    之車道，則規定於第九十九條。而「機器腳踏車行駛之車道，應依左列規定：一
    、在未劃分快慢車道之道路，應靠右行駛。：：：」為道路交通安全規則第九十
    九條所明定，觀諸該條文，並未如同規則第九十七、九十八條有明載「不得駛出
    路面邊緣」之禁止規定。換言之，系爭路段既未劃分快慢車道，官連起騎乘機車
    只要靠右行駛，縱然駛出路面邊緣，亦應無違規可言，更遑論若無該處之塌陷坑
    洞，即令駛出路面邊緣，亦未必發生摔落水溝之結果，顯見系爭塌陷確與官連起
    之死亡，有相當之果關係。
  答辯理由：
  (一)本件事故確係因對造機關之疏於盡其管理職責，系爭路面路基發生塌陷未及時修
    補，使本造之子官連起駕車行經該處時機車右後輪陷入而致死亡之結果，故官連
    起之死亡自與對造未盡善良管理人之義務，有相當之因果關係。對造空言本件事
    故：(一)係因官連起自己行車不慎，且其機車右後輪係懸空於水溝上方而非陷入；
    (二)被上訴人對系爭道路管理之欠缺，與官連起之死亡無相當因果關係云云，與卷
    內證據不符，上訴人否認之。
  (二)原審判准之賠償金額實嫌過低，而無過高可言：
    1.本造所支出之殯葬費，除有估價單、收據在卷可證外，並經棺木店老闆江仁德
      結證屬實在卷；不容對造空言否認。
    2.本件死者官連起之喪葬費，確係由本造所支付，惟係請子官福興轉交予處理喪
      葬事宜之高樹棺木店。故證人江德仁到庭證稱，費用均係由死者之兄弟官福興
      支付云云，顯有誤會。退而言之，縱認本件請求中有部分債權請求權人為官福
      興，惟其亦已同意將債權讓與本造行使（詳上訴人11.19.準備書狀附證），故
      應無礙上訴人於本件之請求。
    3.否認本造僅向對造請求殯葬費二十萬元之主張；退而言之，本造於請求對造協
      議賠償時縱僅請求二十萬元，惟國家賠償之協議僅屬和解性質，當事人本得相
      互讓步，所請求之金額未必與實際發生之損害相同。況本件對造既然拒絕本造
      之協議請求，和解即未成立，對造猶執此為由抗辯，顯不值採。
    4.原審就本造請求之殯葬費，已扣除非必要之項目，並已就金額過高之部分予以
      酌減，故原判決諭准之殯葬金額，並無過高而應再予扣減可言。對造爭執之道
      士唸經費、樂隊費等項目，衡諸目前社會習俗現況，均為喪禮儀式所必需，而
      為死者洗屍、抬屍、火化、撿骨所需之工人費用一萬二千元，更屬專業之喪葬
      禮俗，當然為辦理喪事所必要，對造空言爭執，誠無可採。
    5.否認對造尚有其他足供維持生活之財產。對造謂本造得以其他財產維持生活云
      云，應由其舉證之。
    6.原審判決諭准之精神慰藉金，就保護生命權、社會現狀之客觀價值而言，只有
      過低，而無太高可言。
  (三)本件依高雄縣警察局六龜分局警員楊壽福函覆予  鈞院之事故現場圖所示：「路
    面塌陷處有十二．八公尺長，而塌陷處起點至煞車痕起點有三．八公尺」以觀，
    被害人官連起並非自始即駛出路面邊緣，否則焉有可能右後輪已陷入塌陷處而未
    予煞車之理﹖依現場測量圖，官連起於轉彎後應有發現系爭路面塌陷，而採取煞
    及閃避等防危措施，其在機車已進入塌陷處之範圍後，因適逢左後方有來車，為
    閃避而將車靠右行駛，右車輪卻因而陷入，其雖緊急煞車，致現場有六．四公尺
    之左輪煞車痕，惟因陷落處深達五十公分（5.12.筆錄，官福興證言），無法向
    左駛離，終致摔落水溝死亡之憾事。對造上訴指稱，官連起有未依規定於車道內
    行駛，及未注意車前狀況等過失云云，應與事實不符，本造否認之。
  (四)原審卷第一三八頁之照片至並非系爭路段之照片；系爭路段之速限應為每小時四
    ０公里，有警方製作交通事故調查報告表調查事項第點載明明確。對造執非現
    場之路段照片辯稱路段速限為三０公里云云，誠屬卸責之詞。
三、證據：援用在原審之立證方法。
丙、本院依職權訊問證人官福興及向承辦警員楊壽福函詢系爭車禍現場當時路面塌陷
    之長度及路面轉彎處至塌陷處之距離，及依聲請向財政部財稅資料中心查詢甲○
    之財產資料。
      理      由
一、台灣省交通處公路局第三區工程處於精省後改隸交通部，故其名稱變更為交通部
    公路局第三區工程處，先予明。
二、被上訴人即上訴人甲○主張，其子官連起於八十八年三月一日上午九時二十分許
    ，騎乘車號ＬＣＪ—二九八號殘障專用之三輪機車外出購物，行經上訴人即被上
    訴人第三區工程處所管理之系爭道路，突然發現前方路面與路邊水溝邊界處有一
    長約一二．八公尺（在一審主張長四公尺於本審更正）、寬約零點五公尺之坍落
    缺陷坑洞，官連起為閃避該坍陷坑洞遂將車頭往左駛，適有其他車輛欲自左後方
    超車而緊急煞車，官連起聞聲將車靠右閃避，惟機車右後輪卻因而陷入該坑洞，
    導致重心不穩，連人帶車摔進路旁水溝，致官連起顱內出血，當場傷重不治死亡
    ；而第三區○○○○○路法第三條、第六條第二項及第二十六條之規定，既為系
    爭道路之管理及養護機關，對系爭道路即負有妥善管理之責，竟未即時修補系爭
    道路上之坍陷處，亦未在該坍陷處前方或周圍設置任何警告標誌，任令該坍陷處
    影響行人車輛往來之安全，故第三區工程處對系爭道路之管理即有欠缺，且該管
    理上之欠缺與官連起之死亡結果間具有相當因果關係，故依國家賠償法第三條第
    一項、第九條第二項即負有賠償責任，從而甲○依民法第一百九十二條、第一百
    九十四條之規定，請求第三區工程處賠償喪葬費用六十六萬零三百元、精神慰藉
    金一百萬元，扶養費十二萬七千零四十四元，總計一百七十八萬七千三百四十四
    元等語（經原審判決第三區工程處應賠償甲○五十二萬九千零七十二元及法定遲
    延利息而駁回甲○其餘之訴，兩造各就不利部分提起上訴。）
三、上訴人即被上訴人第三區工程處則以，(一)本件系爭所謂之坍陷處係於道路車道外
    ，緊臨排水溝，並非供往來交通使用，自無影響交通安全可言，且該坍陷處實僅
    係表面上之柏油脫落，並非坑洞，對於交通安全並無影響，自難謂本造對系爭道
    路之管理有欠缺。(二)縱認本造對系爭道路管理有欠缺，該欠缺與官連起之死亡間
    亦無相當因果關係。(三)縱認本造依法應負損害賠償之責，然對造主張之殯葬費用
    不實，精神慰藉金過高，扶養費部分則因官連起並無扶養對造之能力，對造自不
    得請求，(四)縱認本造應負損害賠償責任，官連起之過失比例至少在百分之九十以
    上等語資為抗辯。
四、被上訴人即上訴人甲○主張，第三區工程處為系爭道路之主管機關，系爭道路上
    有一長約一二．八公尺，寬約０．五公尺之坍陷處，未即時填補，及其子官連起
    於八十八年三月一日上午九時二十分許，騎乘機車行經該處時，不慎摔落水溝，
    造成顱內出血，當場死亡之事實，業據其提出道路交通事故證明書、臺灣高雄地
    方法院檢察署檢察官相驗屍體證明書各一紙及現場照片為證，上訴人即被上訴人
    第三區工程處對於伊為系爭道路之主管機關，及官連起於上開時地騎乘機車摔落
    系爭道路旁之水溝而死亡之事實亦不爭執，甲○此部分之主張，堪信為真實，第
    三區工程處雖稱上開坍陷處長為四公尺並非一二公尺云云，惟查，據本件交通事
    故承辦之員警楊壽福函稱該塌陷處長度為一二．八公尺（見本院卷第一一四頁）
    ，且依現場相片（見一審卷第一０頁）所示，該坍陷處遠較官連起之煞車痕長，
    而道路交通事故調查表（見本院卷第一一四頁）可見煞車痕在六．四公尺左右，
    則該坍陷處自無短於煞車痕之理，被上訴人即上訴人甲○在原審雖主張該坍陷處
    為四公尺，惟據證人即甲○之子官福興證稱，伊當時用目測，且伊連國小亦沒讀
    好，不了解尺寸，故向律師說是（長度）四公尺等語，可見甲○在原審所稱該坍
    陷處為四公尺顯有錯誤，第三區工程處執此而稱該坍陷處為四公尺云云，自不可
    採。
五、第三區工程處對系爭道路之保管是否有欠缺？
    按各級公路主管機關，對所屬公路應負責經常養護，保持各項工程之完整，遇有
    災害意外毀損，應迅速搶修，以維路線之暢通；又養路隊或養路道班，對其養護
    之路線，應經常巡查，公路修建養護管理規則第二十二條、第二十六條分別定有
    明文，第三區工程處既為系爭道路之主管機關，依前開規定，對系爭道路即負有
    管理養護之責任，以避免往來人車發生通行危險，而養護公路之範圍，應涵蓋整
    體道路工程之完整性，故除維持路面平整外，對於公路路基亦應保持完整狀態，
    防止往來人車發生危險。又駕駛人依道路交通安全規則第九十六條、第九十七條
    第四款、第九十八條第一項第五款規定，駕駛車輛固不得駛出邊線，然由上開條
    文係規定「除準備停車或臨時停車外，不得駛出路面邊線」等語觀之，應足推認
    道路邊線外之部分雖非供車輛通行之用，然若無禁止規定，仍可作為停車處所，
    況且，行人亦可於道路邊線外行走，是道路邊線外之部分仍屬道路之一部，故為
    維持道路工程之完整性，保障往來人車之安全，主管機關對道路邊線外之部分仍
    有養護之責任，且本件系爭道路路基坍陷、柏油脫落之處，係自道路邊線上開始
    ，長約一二公尺、寬約０．五公尺、深度部分為五十公分（據證人官福興特地至
    現場測量結果是五十公分，水溝深度一公尺，參以修復相片（見一審卷第一二四
    、一二五、一二六頁）所示，該深度約為五十公分堪以採信），其對往來人車之
    安全，自會造成危險，第三區工程處未即時予以填補其對系爭道路之保管實有欠
    缺。
六、第三區工程處對系爭道路管理之欠缺，與官連起之死亡間是否有相當因果關係﹖
    查官連起之煞車痕係斜向水溝邊，長六．四公尺，起點與路旁水溝之距離為０．
    五公尺，坍陷處至煞車痕起點有三．八公尺，其所騎乘之機車車寬亦零點五公尺
    ，本件事故發生地點之水溝寬為一點一公尺，事故發生後，官連起之機車車頭至
    左後車輪之車身部分，均陷入水溝上所架設之石板下方，右後車輪沒入水溝中，
    左後輪左後上方之鐵板擋住石板，車身則向右傾斜靠於水溝右側等情，有高雄縣
    六龜鄉荖濃派出所調取道路交通事故調查報告表、現場圖各一份及現場照片在卷
    足憑，又參酌官連起機車煞車痕之中間處較寬略向左偏，而整條均為平滑之弧線
    ，可見官連起因閃避他車，或其他原因而駛入該坍陷處，車輛行走三．八公尺後
    發現該坍陷處過深無法控制行進方向始緊急煞車，並隨即欲將車輛向左行駛，將
    右後輪駛出坍陷處，惟因坍陷處過深，而無力將右後輪自坍陷處駛出，導致機車
    向右傾斜滑入水溝，官連起頭部撞及水溝上石板，因而不治死亡等情，應堪認定
    。而依機車滑入水溝後之高度，加上衝撞石板時之撞擊力相乘，其作用非不足以
    將官連起彈起而與機車分離，而滾至水溝旁之空地，是第三區工程處謂官連起騎
    乘之機車滑入水溝時，官連起必然與機車一同掉入水溝中，無與機車分離之可能
    云云，尚屬率斷。故第三區工程處對系爭道路保管上之欠缺與官連起之死亡結果
    間有相當因果關係堪以認定。
七、從而，甲○依國家賠償法及民法第一百九十二條第一項、第二項、第一百九十四
    條，請求第三區工程處賠償殯葬費、扶養費、精神慰藉金，即屬有據。茲審酌甲
    ○各項損害請求是否准許如後：
（一）殯葬費六十六萬零三百元部分：甲○主張因被害人官連起死亡，由甲○之另一
      子官福興總計支出殯葬費六十六萬零三百元，官福興並將此部分債權讓與甲○
      等情，有高樹棺木店出具之收據及估價單各一紙為證，且經高樹棺木店老闆即
      證人江德仁於原審及官福興於本審證述屬實，自堪信為真實。惟殯葬費之支出
      ，仍應考量被害人之身分、地位，依社會一般習慣，以必要者為限，經查被害
      人官連起為退伍軍人，年收入為五十萬五千四百八十八元，死亡時三十一歲，
      有戶籍謄本、臺灣省各縣市重傷病殘退伍軍人安養津貼撥款分配表、臺灣省八
      十七年春節端節及秋節傷病殘退伍軍人、精神病患省長特別慰助金撥款分配表
      、高雄縣政府八十八年一月四日台（八八）內役字第八八九六０一一號函及所
      附之附件、高雄縣八十七年春節、端節及秋節傷殘退伍軍人縣長慰問金印領清
      冊各一紙、官連起之郵政存簿儲金二份為證，第三區工程處對上開文書之真正
      亦不爭執，應堪信為真實，則依被害人官連起之身分、地位，本件所支出之殯
      葬費用中花毛巾費用一萬二千元非喪葬所必須，應予扣除，而道士唸經八萬元
      、樂隊費用十二人二萬一千六百元、電子琴一萬元、紙房五萬元、庫錢六萬元
      、骨罐及磁相二十萬元、祭品一萬八千元部分，均顯屬過高，應分別酌減為六
      萬元、一萬四千四百元、六千元、四萬元、四萬元、十五萬元、一萬二千元。
      從而第三區工程處應賠償甲○之殯葬費用五十三萬一千一百元（000000-00000
      -00000-0000-0000-00000-00000-00000-0000=531100）。
（二）扶養費十二萬七千零四十四元部分：
  １．甲○為被害人官連起之母，被害人官連起則係五十六年九月十一日生，有戶籍
      謄本二紙為證，被害人官連起雖因脊椎受傷不良於行而未無工作，然其每半年
      有退役俸五萬六千五百八十元、每月有榮民退輔金一萬二千四百四十四元及傷
      殘退伍軍人安養津貼七千元，每年三節亦有年節慰問金五萬三千元，是官連起
      之年收入為五十萬五千四百八十八元一節，有臺灣省各縣市重傷病殘退伍軍人
      安養津貼撥款分配表、臺灣省八十七年春節端節及秋節傷病殘退伍軍人、精神
      病患省長特別慰助金撥款分配表、高雄縣政府八十八年一月四日台（八八）內
      役字第八八九六０一一號函及所附之附件、高雄縣八十七年春節、端節及秋節
      傷殘退伍軍人縣長慰問金印領清冊各一紙、官連起之郵政存簿儲金二份為證，
      故被害人官連起應有扶養能力，第三區工程處辯稱官連起無扶養能力云云，顯
      不足採。而甲○依民法第一千一百十四條、第一千一百十五條規定，為被害人
      官連起之法定受扶養權利人，則第三區工程處依民法第一百九十二條第二項規
      定，自應對甲○負扶養費之損害賠償責任。
  ２．甲○係民國二十七年十二月二十四日生，官連起係民國五十六年九月十一日生
      ，於事故發生當時即八十八年三月一日，分別為六十歲及三十一歲，依八十五
      年臺灣地區簡易生命表，甲○及官連起尚有餘命二一‧四五年及四二‧０六年
      ，則甲○於餘命期間內均可受被害人官連起之扶養，應足認定。
  ３．又甲○現年六十歲，小學肆業，且無職業，須賴官連起扶養，否則無法維持生
      活等情，業據原審向高雄縣警察局六龜分局荖濃派出所調閱調查筆錄核閱無訛
      ，堪信為真實，是甲○符合民法第一千一百十七條第二項規定，有受扶養之權
      利，則甲○得請求扶養之期間，為其餘命二一‧四五年。
  ４．按扶養程度應依受扶養者之需要與負扶養義務者之經濟能力及身分定之，民法
      第一千一百十九條定有明文。本院參酌本件扶養費係子女扶養父母之性質，及
      被害人官連起為傷殘退伍軍人，收入來源為退役俸、退輔金及安養津貼，甲○
      則現年六十歲，並無工作等情，認甲○主張，以八十六年度所得稅扶養親屬免
      稅額一年七萬二千元為計算扶養費之基礎，尚屬恰當。惟查甲○除被害人官連
      起外，尚有已成年之子女官福德（四十九年四月一日生）、官福癸（五十二年
      二月六日生）、官福興（五十四年三月二十三日生）、官金鳳（五十九年五月
      二日生）、官金蘭（六十年九月四日生）、官金玉（六十一年十二月一日生）
      、官金香（六十五年六月七日生）等七人，有戶籍謄本在卷為憑，均已成年，
      應有相當之扶養能力，且渠等之經濟能力應可認為與被害人官連起相當，參酌
      民法第一千一百十五條第三項規定，負扶養義務者有數人，而其親等同一時，
      應各依其經濟能力分擔義務之規定，本院審酌認甲○得請求金額係以每年七萬
      二千元計算，而甲○有八名子女，故認甲○請求之扶養費以每年九千元為準據
      ，應屬相當。
  ５．甲○得受扶養期間為二一‧四五年，則其請求一次給付，自應依霍夫曼氏式計
      算法扣除中間利息（第一年不扣除中間利息，且依年息百分之五計算），計算
      結果甲○得請求金額為十三萬三千五百二十元（9000×14.0000000＋9000×÷
      〔1＋21×0.05〕×0.45＝133520，不足一元部分四捨五入），其請求十二萬
      七千零四十四元，未逾越此數額，故其請求自應准許。
（三）精神慰藉金一百萬元部分：甲○為被害人官連起之母，現因官連起死亡，遭逢
      喪子之痛，精神確實受有極大痛苦，本院審酌甲○現年六十歲，有一間民國六
      十八年所建未保存登記之平房及耕種租來之國有山坡地外，無其他財產，且與
      被害人官連起共同生活，第三區工程處則為國家機關等情，認此部分甲○請求
      一百萬元尚屬相當。
（四）綜上，第三區工程處應賠償甲○之金額合計為一百六十五萬八千一百四十四元
      （喪葬費531100＋扶養費127044＋慰撫金100000＝0000000）。
八、惟按汽車在雙向二車道行駛時，除準備停車或臨時停車外，不得駛出路面邊線，
    道路交通安全規則第九十七條第四款定有明文；又按汽車行駛時，駕駛人應注意
    車前狀況，並隨時採取必要之安全措施，同規則第九十四條第三項亦定有明文。
    經查被害人官連起所騎乘者為重型機車，系爭道路為雙向二車道，且未劃分快慢
    車道等情，有道路交通事故調查報告表附卷可稽，雖道路交通安全規則第九十九
    條第一項第一款規定，機器腳踏車在未劃分快慢車道之道路行駛時應靠右行駛，
    然此係針對一般情形而為規定，機器腳踏車之駕駛人仍應遵守該規則第九十七條
    第四款之規定，不得任意駛出路面邊線，是甲○主張，被害人官連起騎乘機車僅
    須靠右行駛，縱然駛出路面邊線，亦無違法可言云云，顯不足採，但被害人官連
    起行駛於道路邊緣外等情，已如前述，是其未依規定行車一節，亦堪認定。又官
    連起騎乘機車本應注意車前狀況，並隨時採取必要之安全措施，而事故發生當時
    係早上九時二十分許，氣候良好，光線充足，並無不能注意之情形，竟疏未注意
    ，致車輪陷入坍陷處，因而發生本件事故，且上開道路轉彎處至系爭坍陷處距離
    有九０．一公尺，有警員楊壽福之調查報告表（見本院卷第一一四頁）可稽，則
    官連起於上開道路轉彎後有充裕之緩衝距離可發現上開塌陷處，顯非如原審所認
    定之轉彎後因距塌陷處距離太短，視線受阻而煞車不及而發生本件事故。此種情
    形應認第三區工程處之過失程度以百分之四十為適當，則第三區工程處應負擔之
    賠償額為六十六萬三千二百五十八元（元以下四捨五入）。
九、從而，甲○依國家賠償法第三條第一項、第九條第二項、民法第一百九十二條第
    一項、第二項、第一百九十四條侵權行為之法律關係，請求第三區工程處賠償六
    十六萬三千二百五十八元，及自起訴狀繕本送達之翌日（即八十八年九月九日）
    ，起至清償日止，按年息百分之五計算之法定遲延利息，即有理由，逾此部分之
    請求，即非有據。原審就甲○之請求在五十二萬九千零七十二元及自八十八年九
    月九日起，至清償日止，按週年利率百分之五計算之利息，及在該範圍內之假執
    行聲請及第三區工程處之供擔保免為假執行之聲請予以准許，自屬正當，惟就超
    過部分之十三萬四千一百八十六元及自八十八年九月九日起至清償日止之法定遲
    延利息予以駁回自有未當，甲○上訴意旨就此部分聲明廢棄改判，為有理由，自
    應由本院就此部分廢棄改判，命第三區工程處應再給付甲○十三萬四千一百八十
    六元及自民國八十八年九月九日起，至清償日止之法定遲延利息。甲○其餘超過
    部分之請求，原審連同假執行之聲請一併駁回，並無不當，甲○此部分上訴為無
    理由，應予駁回。第三區工程處之上訴為無理由，應予駁回。
十、據上論結，本件甲○之上訴為一部有理由，一部無理由，第三區工程處之上訴為
    無理由，依民事訴訟法第四百五十條、第四百四十九條第一項、第七十九條但書
    ，判決如主文。
中      華      民      國    八十九    年      九      月    二十      日
                                      臺灣高等法院高雄分院民事第五庭
~B1審判長法官  蔡明宛
~B2法      官  李炫德
~B3法      官  黃科瑜
右為正本係照原本作成。
甲○如對本判決上訴，須於判決送達後二十日內向本院提出上訴狀，其未表明上訴理
由者，應於上訴後二十日內向本院提出上訴理由書（均須按他造當事人之人數附繕本
）。上訴時應提出委任律師或具有律師資格之人之委任狀，並依附註條文規定辦理。
交通部公路局第三區工程處不得上訴。
中      華      民      國    八十九    年      九      月    二十一    日
~B法院書記官  黃富美
附註：
民事訴訟法第四百六十六條之一：
對於第二審判決上訴，上訴人應委任律師為訴訟代理人，但上訴人或其法定代理人具
有律師資格者，不在此限。
上訴人之配偶、三親等內之血親、二親等內之姻親，或上訴人為法人、中央或地方機
關時，其所屬專任人員具有律師資格並經法院認為適當者，亦得為第三審訴訟代理人
。
第一項但書及第二項情形，應於提起上訴或委任時釋明之。
                                                                    ＨＦＫ


司法院資訊處製作；財團法人民間司法改革基金會備份。
